---
title: "Medidas de Resumen"
subtitle: "Universidad Católica de Córdoba"
author: Matías A. Alfonso
date: "`r format(Sys.time(), '%d %B, %Y')`"
output:
  ioslides_presentation:
      css: "../css/styles.css"
      self_contained: false
      logo: "../img/logo_UCC.png"
      incremental: true
      df_print: kable
---

```{r setup, include=FALSE}
knitr::opts_chunk$set(echo = FALSE)

## Para poder imprimir las tablas con kable_styling
options("kableExtra.html.bsTable" = T)

library(knitr)
library(kableExtra)
library(ggplot2)
library(dplyr)
```

## Resumen de la información

Para resumir la información, haremos uso de:

* Tablas
* Gráficos
* **Medidas de Resumen**  

## Medidas de resumen{.build}

* Nos permiten **sintetizar información**
* Las medidas de resumen dependen del **Nivel de medición de la variable**

### Tipos
* Medidas de posición
* Medidas de dispersión
* Medidas de forma

# Medidas de posición

## Medidas de posición{.build}

* Nos permiten resumir en un solo número algunas localizaciones de la distribución de los datos

* Las clasificamos en:

---

### Medidas de tendencia central
* Proporción
* Moda (o modo)
* Mediana
* Media

    
### Medidas de tendencia no-central
* Cuartiles
* Percentiles

## Medidas de tendencia central: Proporción

* Es la **frecuencia relativa** correspondiente a una categoría particular
* También se puede expresar como **porcentaje**.
* Se indica con una **p**
* **Nivel nominal** (o superior)

## Ejemplo

* Consideremos la variable del cuestionario de CEPRAM: ¿Cómo está de satisfecho con su estado de salud?
    1. Nada
    2. Algo
    3. Bastante
    4. Mucho
    5. Totalmente

* Realizamos una tabla de distribución de frecuencias

--- 

```{r salud_satisfecho}
cepram <- read.csv2("../data/cuestionario.csv")

freq1 <- cepram %>% 
    filter(!is.na(SALUDSATIS), SALUDSATIS %in% 0:4) %>% 
    mutate(salud_satisfecho = factor(SALUDSATIS,
                                    levels = 0:4,
                                    ordered = TRUE,
                                    labels = c("Nada",
                                               "Algo",
                                               "Bastante",
                                               "Mucho",
                                               "Totalmente"))) %>% 
    group_by(salud_satisfecho) %>% 
    summarise(f = n()) %>% 
    mutate(`f'` = f/sum(f), `F` = cumsum(f)) %>% 
    mutate(`F'` = `F`/sum(f))

kable(freq1, digits = 2) %>% 
    kable_styling(bootstrap_options = c("striped", "hover", "condensed"),
                  full_width = F)
```

* Supogamos que queremos saber qué proporción de personas que asiste al CEPRAM está muy (Mucho) satisfecho con su vida.

$$p = 0.25$$

--- 

* También podríamos queres saber que proporción de gente está Bastante, Mucho o Totalmente satisfecho (alto nivel de satisfacción con su estado de salud) y compararlo con el porcentaje de gente que está nada o algo satisfecho (bajo nivel de satisfacción con su estado de salud).
* Primero calculemos la proporción de personas con bajo nivel de satisfacción. Para ello, debemos sumar las proporciones de las categorías **Algo** y **Nada**. Pero esto ya lo hicimos en la columna **F'**.

$$ p = 0.10 $$

--- 

* Para calcular la proporción de personas con **alto nivel de satisfacción** tenemos dos opciones. Una opción es sumar las proporciónde de las categorías **Bastante**, **Mucho** y **Totalmente**:

$$0.48 + 0.25 + 0.18 = 0.91$$

* Otra opción es, al total, que es 1, restarle la frecuencia relativa acumulada hasta la categoría **Algo**:

$$1 - 0.48 = 0.91$$
* Entonces, la proporción de personas de CEPRAM que tiene un alto nivel de satisfacción con su salud es de 0.91.

## Medidas de tendencia central: Moda

* Es **la categoría** de la variable con **mayor frecuencia**
* Lo indicaremos como $Mo$
* Se puede calcular a partir del **nivel nominal**
* Lo podemos observar en la tabla de distribución de frecuencias.
* Puede haber más de un modo en una variable

## Ejemplo

```{r salud_satisfecho2}
kable(freq1, digits = 2) %>% 
    kable_styling(bootstrap_options = c("striped", "hover", "condensed"),
                  full_width = F)
```

* El modo es **Bastante**, pues es el valor que más se repite.

## Medidas de tendencia central: Mediana

* Es el valor de la variable que deja por debajo y por arriba la misma cantidad de casos.
* La indicaremos como $Me$
* Se puede calcular a partir del **nivel ordinal**
* También lo podemos observar en la tabla de distribución de frecuencias a partir de la F'.

## Ejemplo

* Retomemos el experimento de memoria:

* Se realiza una prueba de memoria a 5 personas. Se les pide que memoricen una lista de 20 palabras. Se registra la Edad, el Sexo y el Número de Palabras Recordadas. la matriz de datos queda conformada de la siguiente manera:

```{r matriz_npalabras5}
npalabras <- read.csv2("../data/npalabras5.csv")

kable(npalabras) %>% 
    kable_styling(bootstrap_options = c("striped", "hover", "condensed"),
                  full_width = F)
```

---

* Vamos a calcular la mediana para el número de palabras recordadas.
* Una manera de hacerlo es ordenar las filas, de menor a mayor, por el número de palabras recordadas. Esto es posible, ya que la variable **npalabras** tiene nivel de medición **proporcional**, por lo que conserva la **propiedad de orden**.

---

```{r matriz_npalabras5_ordenadas}
npalabras <- npalabras %>% 
                arrange(npalabras) %>% 
                mutate(orden = (1:length(npalabras)))

kable(npalabras) %>% 
    kable_styling(bootstrap_options = c("striped", "hover", "condensed"),
                  full_width = F)
```

---

* Se agregó una variable que indica el posición para los valores de *npalabras*
* Tenemos 5 casos (n = 5), entonces, buscaremos el valor que ocupa la posición 3. Este valor deja por encima y por debajo, dos casos.
* Buscamos el número de palabras que corresponde a la posición 3, que en este caso es 17.

---

* Realicemos los mismo, pero ahora considerando 10 casos

```{r matriz_npalabras}
npalabras <- read.csv2("../data/npalabras.csv")

kable(npalabras) %>% 
    kable_styling(bootstrap_options = c("striped", "hover", "condensed"),
                  full_width = F)
```

---

* Ordenamos los valores de menor a mayor

```{r matriz_npalabras_ordenadas}
npalabras <- npalabras %>% 
                arrange(npalabras) %>% 
                mutate(orden = (1:length(npalabras)))

kable(npalabras) %>% 
    kable_styling(bootstrap_options = c("striped", "hover", "condensed"),
                  full_width = F)
```

--- 

* Como el número de casos es 10, un número par, lo que haremos es calcular el promedio entre los dos valores centrales, es decir, entre los valores de la variable que ocupan la posición 5 y 6, que en este caso son 15 y 16.
* Luego, calculamos el promedio:

$$\frac{15 + 16}{2} = 15.5$$

---

* Supongamos ahora que en vez de diez casos, tenemos 1000. Deberíamos repetir el procedimiento anterior, ordenar los casos en función de los valores de *npalabras*, buscar los valores que ocupan la posición 500 y 501 y promediarlos.
* Otra manera de realizar esto mediana es utilizar la tabla de distribución de frecuencias.
* En este caso, buscamos el primer valor de **npalabras** que acumule el 50% de los casos.
* Veamos la tabla de distribución de frecuencias en este caso:

---

```{r freq_palabras3}
npalabras2 <- read.csv2("../data/npalabras1000.csv")

freqpalabras2 <- npalabras2 %>%
    group_by(npalabras) %>% 
    summarise(f = n()) %>% 
    mutate(`f'` = f/sum(f), `F` = cumsum(f)) %>% 
    mutate(`F'` = `F`/sum(f))

kable(freqpalabras2, digits = 2) %>% 
    kable_styling(bootstrap_options = c("striped", "hover", "condensed"),
                  full_width = F) %>% 
     scroll_box(width = "100%", height = "500px")

```

---

* Nos fijamos en F' y buscamos la primer frecuencia relativa acumulada que supere 0.5.
* Buscamos el valor de npalabras al que corresponde.

---

```{r freq_palabras4}
npalabras2 <- read.csv2("../data/npalabras1000.csv")

freqpalabras2 <- npalabras2 %>%
    group_by(npalabras) %>% 
    summarise(f = n()) %>% 
    mutate(`f'` = f/sum(f), `F` = cumsum(f)) %>% 
    mutate(`F'` = `F`/sum(f)) %>% 
    mutate(`F'` = cell_spec(`F'`,
                            color = ifelse(npalabras == 15, "black", "grey"),
                            bold = npalabras == 15)) %>% 
    mutate(npalabras = cell_spec(npalabras,
                            color = ifelse(npalabras == 15, "black", "grey"),
                            bold = npalabras == 15, 
                            underline = npalabras == 15))
                            # color = c(rep("grey", 5),
                            #           "black",
                            #           rep("grey", 6)),
                            # bold = c(rep(FALSE, 5),
                            #          TRUE,
                            #          rep(FALSE, 6))))

kable(freqpalabras2, digits = 2, escape = F) %>% 
    kable_styling(bootstrap_options = c("striped", "hover", "condensed"),
                  full_width = F) %>% 
    column_spec(5, background = "tomato") %>% 
    row_spec(6, background = "tomato") %>% 
     scroll_box(width = "100%", height = "500px")
```

---

* Encontramos entonces que la **mediana** es 15

## Medidas de tendencia central: Media

* Es el promedio o media aritmética.
* Se calcula sumando todas las observaciones y dividiendo por el total de casos.
* Se representa con el símbolo $\bar{x}$
* Se puede calcular a partir del **nivel intervalar**

---

La definición, en símbolos, es la siguiente:


$$
\begin{equation*}
    \bar{x} = 
    \frac{\displaystyle{\sum_{i=0}^n x_i}}{n}
\end{equation*}
$$
