---
title: "Práctico 2"
subtitle: "Psicoestadística - Facultad de Educación - UCC"
output: 
  pdf_document:
    includes:
      in_header: ../header.tex
      # before_body: doc.prefix.tex
    df_print: kable
    fig_caption: yes
urlcolor: blue
breaklinks: true
fontsize: 12pt
---
## Primera Parte
```{r setoptions, echo = FALSE, message=FALSE}
knitr::opts_chunk$set(echo = FALSE, cache = TRUE)
library(knitr)
library(ggplot2)
library(dplyr)
library(tidyr)
usuindividual <- read.csv2("../data/usu_individual_t117.txt")
usuhogar <- read.csv2("../data/usu_hogar_t117.txt")
cuestionario <- read.csv2("../data/cuestionario.csv")
```
En las siguientes actividades se trabajará principalmente con información extraída de las siguientes bases de datos.  

* Base de datos de una encuesta de evaluación de CEPRAM. CEPRAM (Centro de Promoción del Adulto Mayor) es una fundación destinada a la promoción de la salud de los adultos mayores. Una de las actividades principales desarrollada por CEPRAM es el dictado de cursos en distintas áreas de conocimiento. (Para más información ver [www.cepram.org.ar](www.cepram.org.ar)) Su utilización se realiza con permiso de CEPRAM.  

* Base de datos de la Ecuesta Permanente de Hogares (EPH) realizada por el Instituto Nacional de Estadística y Censos (INDEC) correspondiente al primer trimestre de 2017. EPH es un programa nacional de producción sistemática y permanente de indicadores sociales, que permite conocer las características sociodemográficas y socioeconómicas de la población. Es una base de datos de acceso público. <http://www.indec.gob.ar/bases-de-datos.asp>.  

1. De la muestra correspondiente a la EPH se seleccionaron las personas mayores a 18 años que no tuvieron ningún nivel de instrucción educativo en la region del gran Córdoba. A continuación observamos las edades para esos casos  
  
  
```{r sininstruccion, results = "asis"}
tabla <- usuindividual %>% 
            filter(AGLOMERADO == 07, CH06 > 18, NIVEL_ED == 7) %>% 
            select(Edad = CH06, Lee = CH09) %>% 
            mutate(caso = 1:n()) %>% 
            select(caso, Edad, Lee) %>% 
            mutate(Lee = factor(Lee, levels = 1:2, labels = c("Si", "No")))
print(kable(tabla))
```  
  
  a) Calcule la **media**, la **varianza** y la **desviación estándar** para la variable Edad.  
  b) Realice una **tabla de distribución de frecuencias** para la variable **Edad**. Tome como referencia la siguiente tabla   
    

Edad    |   f   |   F   |   f'    | F'
-------|--------|-------|--------|----
[30, 40]||||
-------|--------|-------|--------|----
(40, 50]||||
-------|--------|-------|--------|----
(50, 60]||||
-------|--------|-------|--------|----
(60, 70]||||
-------|--------|-------|--------|----
(70, 80]||||
  
  
  c) Identifique los intervalos que contienen a la **mediana** y la **moda** en la tabla anterior. Realice alguna descripción de lo observado. Por ejemplo: La mediana se encuentra entre los valores ... Esto quiere decir que el 50% de los casos se encuentra aproximadamente por debajo de ...  
  d) Realice un **tabla de distribución de frecuencias** para la variable **Lee**. En este caso, no es necesario que calcule las frecuencias acumuladas (F y F').  

2. La siguiente es una tabla de distribución de frecuencias para la variable nivel educativo para personas mayores de 18 años de la EPH:   


```{r tablafreq, results = "asis"}
tabla <- usuindividual %>% 
            select(NIVEL_ED, CH06) %>% 
            filter(complete.cases(.), NIVEL_ED %in% 1:7, CH06 > 18) %>% 
            mutate(Nivel = factor(NIVEL_ED, levels = c(7, 1:6), labels = c("Sin instrucción",
                                                                             "Primaria Incompleta",
                                                                             "Primaria Completa",
                                                                             "Secundaria Incompleta",
                                                                             "Secundaria Completa",
                                                                             "Superior Universitaria Incompleta",
                                                                             "Superior Universitaria Completa"))) %>% 
            group_by(Nivel) %>% 
            summarise(f = n()) %>% 
            mutate(Fa = cumsum(f), Fr = prop.table(f), Fra=cumsum(prop.table(f)))
kable(tabla, digits = 2)            
```

  a) ¿Qué nivel de medición tiene la variable? Identifique el **modo**, la **mediana**. 
  b) ¿Qué porcentaje de la muestra tiene un nivel educativo inferior o igual al Primario Completo? ¿Qué porcentaje tiene un nivel Universitario Incompleto o Superior?
  c) ¿Cual es la suma de frecuencias de personas con formación universitaria completa e incompleta?

3. La sigiente imagen es un histograma para los años que llevan asistiendo a la institución los participantes de la encuesta de CEPRAM.

```{r histogramaedad, fig.height = 4}
g <- cuestionario %>%
    select(Años = AÑOS, grupos = GRUPOTOMA) %>%
    filter(complete.cases(.), Años %in% 1:17) %>%
    mutate(Años = as.numeric(Años)) %>% 
    ggplot(aes(Años, y = ..count..))
g + geom_histogram(fill = "blue", col = "black", center = 1, binwidth = 1) +
    ylab("Frecuencia Absoluta")
```

Identifique el intervalo que contiene al **modo**. Especifique si la distribución es **simétrica**, **asimétrica a la izquierda** o **asimétrica a la derecha**.  



4. El siguiente gráfico es un boxplot (tambíen llamado gráfico de cajas o bigotes) para la Edad de los participantes del CEPRAM, particionado por sexo.

```{r boxplotedadsexo, fig.height = 4}
g <- cuestionario %>% 
    select(Edad = EDAD, Sexo = SEXO) %>% 
    filter(complete.cases(.), Edad %in% 40:90, Sexo %in% 1:2) %>% 
    mutate(Sexo = factor(Sexo, levels = 1:2, labels = c("Hombres", "Mujeres"))) %>% 
    ggplot(aes(x = Sexo, y = Edad, fill = Sexo))
g + geom_boxplot()
```

Describa el gráfico. Además, indique qué representan los extremos de las cajas, los extremos de los bigotes, la línea horizontal al medio de la caja y los puntos extremos.
