---
title: "Relaciones entre variables"
subtitle: "Universidad Católica de Córdoba"
author: Matías A. Alfonso
date: "`r format(Sys.time(), '%d %B, %Y')`"
output:
  ioslides_presentation:
      css: "../css/styles.css"
      self_contained: false
      logo: "../img/logo_UCC.png"
      incremental: false
      df_print: kable
---

```{r setup, include=FALSE}
knitr::opts_chunk$set(echo = FALSE)

## Para poder imprimir las tablas con kable_styling
options("kableExtra.html.bsTable" = T, knitr.kable.NA = '')

library(knitr)
library(kableExtra)
library(ggplot2)
library(dplyr)
```

## Relaciones entre variables
* Hasta ahora, nos hemos centrado en la descripción de variables individuales.
* Comenzaremos a hablar de **relaciones** entre variables.
* Hablaremos de **asociación** entre variables.
* **Asociación** no implica **causalidad**
* Utilizaremos medidas, tablas y gráficos para evaluar la intensidad de esa asociación.

## Tablas de contingencia

* También llamada **tabla bivariada**, **tabla de contingencia** o **tabla de distribución conjunta**.
* Es una **tabla** donde las filas son las categorías de una variable y las **columnas** son las categorías de otra.
* Las **frecuencias conjuntas** indican la cantidad de casos que corresponden a las categorías de ambas variables.
* Las **frecuencias marginales** son los totales por fila y por columna

## Ejemplo

* Supongamos que queremos saber si el autoritarismo del docente está relacionado al rendimiento de los alumnos
* Tenemos entonces las siguientes variables:

* Tipo de docente:
    1. Autoritario
    2. Democrático
    
* Rendimiento:
    1. Bajo
    2. Medio
    3. Alto
    
      
---
tabla
  
```{r, echo = FALSE}
mat <- matrix(rep(NA, 6), 2, byrow = TRUE)
# mat <- prop.table(mat)
mat <- addmargins(mat)
# mat <- NA

## Agregamos los nombres de variables y dimensiones
dimnames(mat) <- list("Tipo de docente"  =  c("Autoritario", "Democrático", "Total"),
                      "Rendimiento" = c("Bajo", "Medio", "Alto", "Total"))

as.data.frame(mat) %>% 
    mutate(tipo = row.names(mat)) %>% 
    select(tipo, Bajo, Medio, Alto, Total) %>% 

kable(digits = 2, col.names = c("Tipo de \ndocente", "Bajo", "Medio", "Alto", "Total")) %>%
    kable_styling() %>%
    add_header_above(c(" " = 1, "Rendimiento" = 3, " " = 1))
    # group_rows("Tipo de Docente", 1, 2, label_row_css = NULL)

```